# Descripción de datos univariados numéricos

En esta sección mostraremos cómo hacer distintos tipos de resúmenes para
mediciones numéricas. Igual que en la sección anterior,  consideraremos también el uso de estas
descripciones para comparar distintos grupos (o *bonches* de datos, como les llamaba
Tukey), aplicando repetidamente los mismos resúmenes a lo largo de esos distintos grupos.

```{r, message = FALSE, echo = FALSE, include = FALSE}
knitr::opts_chunk$set(
    comment = "#>",
    collapse = TRUE,
    fig.align = "center", 
    error = FALSE,
    cache = FALSE
)
ggplot2::theme_set(ggplot2::theme_light())
```

## Cuantiles o percentiles de una variable

Empezamos explicando algunas ideas que no serán útiles más adelante.

Por ejemplo, los siguientes datos fueron registrados en un restaurante durante cuatro días consecutivos:

```{r, message = FALSE}
library(tidyverse)
library(patchwork)
library(kableExtra)
# usamos los datos tips del paquete reshape2
propinas <- read_csv("./datos/propinas.csv")
# renombramos variables y niveles
```

Y vemos una muestra

```{r}
sample_n(propinas, 10) 
```


Aquí la unidad de observación es una cuenta particular. Tenemos tres mediciones numéricas
de cada cuenta: cúanto fue la cuenta total, la propina, y el número de personas asociadas a la cuenta.
Los datos están separados según se fumó o no en la mesa, y temporalmente en dos partes: el día
(Jueves, Viernes, Sábado o Domingo), cada uno separado por Cena y Comida. 

El primer tipo de comparaciones que nos interesa hacer es para una medición
numérica es: ¿Varían mucho o poco los datos? ¿Cuáles son valores típicos o centrales? ¿Existen valores muy extremos alejados de valores típicos?

Supongamos entonces que consideramos simplemente la variable de *cuenta_total*. Podemos comenzar
por **ordenar los datos**, y ver cuáles datos están en los extremos y cuáles están en los lugares centrales:

```{r}
propinas <- propinas %>% 
  mutate(orden_cuenta = rank(cuenta_total, ties.method = "first"), 
         f = (orden_cuenta - 0.5) / n()) 
cuenta <- propinas %>% select(orden_cuenta, f, cuenta_total) %>% arrange(f)
bind_rows(head(cuenta), tail(cuenta)) %>% knitr::kable()
```


y graficamos los datos en orden, interpolando valores consecutivos.

```{r, fig.width = 7, fig.height = 4, echo = FALSE}
g_orden <- ggplot(cuenta, aes(x = orden_cuenta, y = cuenta_total)) + 
  geom_point(colour = "red", alpha = 0.5) + 
  labs(subtitle = "Cuenta total") 
g_cuantiles <- ggplot(cuenta, aes(x = f, y = cuenta_total)) + 
  geom_point(colour = "red", alpha = 0.5) + geom_line() +
  labs(subtitle = "") +
  scale_x_continuous(breaks = seq(0, 1, 0.1))
g_orden + g_cuantiles
```

A esta función le llamamos la **función de cuantiles** para la variable cuenta total. Nos
sirve para comparar directamente los distintos valores que observamos los datos
según el orden que ocupan. 

```{block2, type = "comentario"}
El cuantil $f$ de un bonche de datos numéricos es el valor $q(f)$, en la
escala de medición de nuestros datos, tal que
aproximadamente una fracción $f$ de los datos está por abajo de $x_f$.

- Al cuantil $f=0.5$ le llamamos la mediana.
- A los cuantiles $f=0.25$ y $f=0.75$ les llamamos cuantiles inferior y superior.

```



**Dispersión y Valores centrales**

- El *rango* de datos va de unos 3 dólares hasta 50 dólares
- Los **valores centrales** (del cuantil 0.25 al 0.75, por ejemplo), están
entre unos 13 y 25 dólares
- Podemos usar el cuantil 0.5 (**mediana**) para dar un valor *central* de esta distribución,
que está alrededor de 18 dólares.

Y podemos dar resúmenes más refinados si es necesario

- El cuantil 0.95 es de unos 35 dólares - sólo 5\% de las cuentas son de más de 35 dólares
- El cuantil 0.05 es de unos 8 dólares - sólo 5\% de las cuentas son de 8 dólares o menos.

Finalmente, la forma de la gráfica se interpreta usando su pendientes, haciendo comparaciones
de diferentes partes de la gráfica:

- Entre los cuantiles 0.2 y 0.5 es donde existe *mayor* densidad de datos: la pendiente
es baja, lo que significa que al avanzar en los cuantiles, los valores observados no cambian mucho.

- Cuando la pendiente es alta, quiere decir que los datos tienen más dispersión local o están más separados.

Y podemos considerar qué sucede en las **colas** de la distribucion:

- La distribución de valores tiene asimetría: el 10\% de las cuentas más altas 
tiene considerablemente más dispersión que el 10\% de las cuentas más bajas. A veces
decimos que la **cola de la derecha** es más larga que la **cola de la izquierda**


En algunos casos, es más natural hacer un *histograma*, donde dividimos el rango de la variable
en cubetas o intervalos (en este caso de igual longitud), y graficamos cuántos datos caen en cada
cubeta:

```{r, fig.width = 10, fig.height = 4, echo = FALSE}
binwidth_min = 1
g_1 <- ggplot(propinas, aes(x = cuenta_total)) + geom_histogram(binwidth = binwidth_min) 
g_2 <- ggplot(propinas, aes(x = cuenta_total)) + geom_histogram(binwidth = binwidth_min * 2) 
g_3 <- ggplot(propinas, aes(x = cuenta_total)) + geom_histogram(binwidth = binwidth_min * 5) 
g_1 + g_2 + g_3
```

Es una gráfica más popular, pero perdemos cierto nivel de detalle, y distintas particiones 
resaltan distintos aspectos de los datos.

Finalmente, una gráfica más compacta que resume la gráfica de cuantiles o el histograma
es el diagrama de caja y brazos. Mostramos dos versiones, la clásica de Tukey (T) y otra versión
menos común de Spear/Tufte (ST):

```{r, fig.width = 8, fig.height = 4}
library(ggthemes)
cuartiles <- quantile(cuenta$cuenta_total)
cuartiles
g_1 <- ggplot(cuenta, aes(x = f, y = cuenta_total)) + 
  labs(subtitle = "Gráfica de cuantiles: Cuenta total") +
  geom_hline(yintercept = cuartiles[2], colour = "gray") + 
  geom_hline(yintercept = cuartiles[3], colour = "gray") +
  geom_hline(yintercept = cuartiles[4], colour = "gray") +
  geom_point(alpha = 0.5) + geom_line() 
g_2 <- ggplot(cuenta, aes(x = factor("ST", levels =c("ST")), y = cuenta_total)) + 
  geom_tufteboxplot() +
  labs(subtitle = " ") +  xlab("") + ylab("")
g_3 <- ggplot(cuenta, aes(x = factor("T"), y = cuenta_total)) + geom_boxplot() +
  labs(subtitle = " ") +  xlab("") + ylab("")
g_4 <- ggplot(cuenta, aes(x = factor("P"), y = cuenta_total)) + geom_jitter(height = 0, width =0.2, alpha = 0.5) +
  labs(subtitle = " ") +  xlab("") + ylab("")
g_1 + g_2 + g_3 + g_4 +
  plot_layout(widths = c(8, 2, 2, 2))
```

**Nota**: Hay varias maneras de definir los cuantiles. Si tenemos $n$ datos,
podríamos poner $q(4/n)$ como el cuarto dato (ordenando del más chico al más grande),
y así sucesivamente. Esto implica por ejemplo que $q(1)$ está definido como
el valor más grande de los datos, y esto no es tan coveniente cuando trabajamos
con modelos de probabilidad. Por eso preferimos definir al $k$-ésimo dato
como el cuantil $q(\frac{k - 0.5}{n})$. Para las gráficas que estamos haciendo por el
momento esto no es muy importante.


## Media y desviación estándar

Otras medidas más comunes de localización y dispersión para conjuntos
de datos son media y [desviación estándar muestral](https://es.wikipedia.org/wiki/Desviación_t%C3%ADpica).

La media de un conjunto de datos $x_1,\ldots, x_n$ es
$$\bar{x} = \frac{1}{n}\sum x_i$$
y la desviación estándar
es
$$\hat{\sigma} =\sqrt{\frac{1}{n}\sum (x_i - \bar{x})^2}$$

En general, no son muy apropiadas para iniciar el análisis exploratorio,
pues:

- Son medidas más difíciles de interpretar y explicar que los cuantiles. En
este sentido, son medidas especializadas. Como ejercicio, intenta explicar
intuitivamente qué es la media. Después prueba con la desviación estándar.
- No son resistentes a valores atípicos o erróneos. Su falta de resistencia
los vuelve poco útiles en las primeras etapas de limpieza y descripción.


Sin embargo,

- La media y desviación estándar son computacionalmente convenientes, y 
para el trabajo de modelado, por ejemplo, tienen ventajas claras (cuando se
cumplen supuestos). Por lo tanto **regresaremos a estas medidas** una vez
que estudiemos modelos de probabilidad básicos.
- Muchas veces, ya sea por tradición, porque así se ha hecho el análisis
antes, conviene usar estas medidas conocidas. 


## Obteniendo un resumen general

Existen varios paquetes para calcular estos descriptores para
varios variables en una tabla, por ejemplo:

```{r}
library(skimr)
skim(propinas)
```

## Comparando grupos con variables numéricas

## Ejemplo: precios de casas {-}


Consideramos [datos de precios de ventas de la ciudad de Ames, Iowa](https://www.kaggle.com/prevek18/ames-housing-dataset).
Nos interesa entender la variación del precio de las casas.

```{r, echo = FALSE, message = FALSE, warning = FALSE}
source("R/casas_preprocesamiento.R")
set.seed(21)
casas_completo <- casas
casas <- casas_completo %>% sample_frac(0.9)
casas_holdout <- casas_completo %>% anti_join(casas)
nombres <- casas %>% group_by(nombre_zona) %>% tally %>% pull(nombre_zona)
zonas <- nombres[table(casas$nombre_zona) > 30]
casas <- casas %>% mutate(nombre_zona = fct_reorder(nombre_zona, precio_miles)) %>% 
  filter(nombre_zona %in% zonas) %>% 
  mutate(precio_m2 = precio_m2_miles * 1000)
```

Calculamos primeros unos cuantiles de los precios de las casas:

```{r}
quantile(casas %>% pull(precio_miles)) 
```

Una primera comparación que podemos hacer es considerar las distintas zonas de la ciudad.
Podemos usar diagramas de caja y brazos para **comparar** precios en distintas zonas
de la ciudad:

```{r}
ggplot(casas, aes(x = nombre_zona, y = precio_miles)) + geom_boxplot() + coord_flip()
```
Nótese que de cada zona, los datos tienen una cola derecha más larga que la izquierda, e incluso hay valores extremos en la cola derecha que exceden el 
rango de variación usual. Una razón por la que puede suceder esto es
que haya características particulares que agregan valor considerable a una
casa, por ejemplo, el tamaño, una alberca, etc.

En primer lugar, podemos considerar el área de las casas. En lugar
de graficar el precio, graficamos el precio por metro cuadrado, por ejemplo:

```{r, echo = FALSE}
casas <- casas %>% 
  mutate(nombre_zona = fct_reorder(nombre_zona, precio_m2_miles)) %>% 
  filter(nombre_zona %in% zonas)
```

```{r}
ggplot(casas, aes(x = nombre_zona, y = precio_m2)) + geom_boxplot() + coord_flip()
```
Nótese ahora que la variación alrededor de la media es mucho más simétrica,
y ya no vemos tantos datos extremos. Aún más, la variación dentro de cada zona 
parece ser similar, y podríamos describir restos datos de la siguiente forma:

Cuantificamos la variación que observamos de zona a zona y la variación que hay dentro de zonas. La 
variación que vemos entre las medianas de la zona es:

```{r}
casas %>% group_by(nombre_zona) %>% 
  summarise(mediana_zona = median(precio_m2)) %>% 
  pull(mediana_zona) %>% quantile %>% round
```

Y las variaciones con respecto a las medianas **dentro** de cada zona, agrupadas, se resume como:

```{r}
quantile(casas %>% group_by(nombre_zona) %>% 
  mutate(residual = precio_m2 - median(precio_m2)) %>% 
  pull(residual)) %>% round
```

Nótese que este último paso tiene sentido pues la variación dentro de las zonas, en términos de precio por metro
cuadrado, es similar. Esto no lo podríamos hacer de manera efectiva si hubiéramos usado el precio de las casas sin
ajustar por su tamaño.

Y vemos que la mayor parte de la variación del precio por metro cuadrado ocurre dentro de cada
zona, una vez que controlamos por el tamaño de las casas. La variación dentro de cada zona
es aproximadamente simétrica, aunque la cola derecha es ligeramente más larga con algunos valores
extremos.

Podemos seguir con otro indicador importante: la calificación de calidad de los terminados
de las casas. Como primer intento podríamos hacer:

```{r, echo = FALSE}
ggplot(casas %>% mutate(ind_calidad = cut(calidad_gral, c(0, 5, 8,10))), aes(y = precio_m2, x = nombre_zona, 
        colour=factor(ind_calidad))) + 
  geom_hline(yintercept = c(1000, 2000), colour = "gray") +
  geom_jitter(width = 0.2, height = 0, alpha = 0.5) +
  coord_flip() + scale_colour_colorblind() +
  facet_wrap(~ind_calidad)
```

Lo que indica que las calificaciones de calidad están distribuidas de manera
muy distinta a lo largo de las zonas, y que probablemente no va ser simple
desentrañar qué variación del precio se debe a la zona y cuál se debe a la calidad.

## Distribuciones sesgadas y atípicos

En algunos casos tenemos que trabajar con mediciones que tienen una cola 
(usualmente la derecha) mucho más larga que la otra. Veamos cuáles son 
consecuencias típicas.

Consideremos por ejemplos una muestra de los datos de ENIGH 2018

```{r, message = FALSE}
enigh <- read_csv("./datos/enigh-ejemplo.csv")
```
Y los deciles de ingreso son

```{r}
enigh <- mutate(enigh, ingreso_mensual_miles = INGTOT / 3000)

enigh %>% 
  summarise(
    f = seq(0, 1, 0.1),
    cuantiles_ingreso =  quantile(ingreso_mensual_miles, probs = seq(0, 1, 0.1))) %>% 
  kable(digits = 2)
```
donde podemos ver cómo cuando nos movemos a deciles más altos, la dispersión aumenta.
Existen algunos valores muy grandes. Un histograma no funciona muy bien con estos datos.

```{r, fig.width = 4, fig.height = 3}
ggplot(enigh, aes(x = ingreso_mensual_miles)) + geom_histogram()
```

Si filtramos los valores muy grandes, de todas formas encontramos una forma similar
con una cola larga a la derecha:

```{r, fig.width = 4, fig.height = 3}
ggplot(enigh %>% filter(ingreso_mensual_miles < 90), 
       aes(x = ingreso_mensual_miles)) + geom_histogram()
```

Nótese que la media de estos datos no es un resúmen muy útil, porque es difícil 
de interpretar. Por los valores grandes, la media es considerablemente más alta
que la mediana:

```{r}
enigh %>% 
  summarise(
    media = mean(ingreso_mensual_miles),
    mediana =  quantile(ingreso_mensual_miles, probs = 0.5)) %>% 
  kable(digits = 2)
```

Esta es otra razón para incluir información de cuantiles en la etapa descriptiva. Por ejemplo,
podríamos resumir:

```{r}
enigh %>% 
  summarise(
    f = c("min", 0.5, "0.50",  0.95, "max"),
    cuantiles_ingreso =  quantile(ingreso_mensual_miles, probs = c(0, 0.05, 0.5, 0.95, 1))) %>% 
  kable(digits = 2)
```

Para obtener una gŕafica más informativa,  podemos utilizar una escala logarítmica. El 
logaritmo de los ingresos es más fácil de describir y veremos también más fácil de trabajar
en general.

```{r, fig.width = 4, fig.height = 3}
ggplot(enigh, 
       aes(x = ingreso_mensual_miles)) + 
  geom_histogram(binwidth = 0.12) +
  scale_x_log10(breaks = c(1, 2, 4, 8, 16, 32, 64, 128, 256))
```

