# Introducción a Teoría de probabilidad

```{r, message = FALSE, echo = FALSE, include = FALSE}
knitr::opts_chunk$set(
    comment = "#>",
    collapse = TRUE,
    fig.align = "center", 
    error = FALSE,
    cache = FALSE
)
ggplot2::theme_set(ggplot2::theme_light())
library(tidyverse)
library(patchwork)
library(kableExtra)
```

En esta parte comenzaremos a tratar el concepto de *probabilidad* de ocurrencia de eventos
acerca de los que tenemos incertidumbre. Veremos que:

- Hay distintas maneras de interpretar *probabilidad* e *incertidumbre*, y hay 
distintas maneras de usar información probabilística para tomar decisiones.
- Sin embargo, existe una teoría matemática que formaliza cómo debe operarse con 
probabilidades, independientemente de la interpretación.
- Podemos utilizar esta teoría matemática para construir *modelos* compactos o parsimoniosos
que explican observaciones de datos reales.

## Equiprobabilidad y simetría

Históricamente, el concepto de probabilidad nació en el contexto de juegos de azar, y 
cómo definir apuestas ajustas o equitativas. Por ejemplo:

- Supongamos que nos cuesta 1 peso entrar a un juego de dados, y que ganamos si tiramos
un 3. ¿Cuánto dinero deberíamos ganar si sale un 3 para que el costo de entrada sea justo?

El argumento iría como sigue: existen 6 posibles resultados, y como el dado se tira bien y
está bien hecho, entonces sería lo mismo apostar a cualquier número. Entonces, si 
seis personas entran al juego apostando a distintos números, 
cada uno pagando 1 peso, sería justo que el ganador se llevara 6 pesos.

- En este caso, definimos la **probabilidad** de obtener un 3 (o cualquier otro número) 
como 1/6, que es cociente entre la apuesta inicial entre la cantidad recibida si ganamos la 
apuesta justa.

Nótese que el criterio de "justicia" proviene de simetrías del experimento: si el dado
no fuera simétrico, por ejemplo, esta sería una manera mala de definir probabilidades.

En general, una manera de difinir probabilidad es la siguiente:

```{block2, type="comentario"}
**Espacios equiprobables**

Si un evento $A$ puede ocurrir de $k$ maneras de $n$ posibles, y es indiferente
apostar a cualquiera de los $n$ posibles resultados, entonces
$$P(A) = \frac{k}{n}$$
```

Con este enfoque podemos resolver diversos problemas de probabilidad, por ejemplo:

## Ejemplo: dados {-}

¿Cuál es la probabilidad de que tiremos una suma de 9 con dos dados de seis lados?

En este caso, los resultados son pares $(x, y)$ donde $x$ es el resultado del dado 1
y $y$ es el resultado del dado 2. Existen 36 pares, y todos ellos son equivalentes.
Para tirar un 9, tenemos que lograr alguna de las siguientes tiradas:
$$(3, 6), (4, 5), (5, 4), (6, 3)$$
De modo que la probabilidad de tirar una suma de 9 , que escribimos como $S=9$, es 
$$P(S = 9) = 4/36 = 1/9$$

## Ejemplo: cartas {-}
Sacamos dos cartas sucesivamente de una baraja de 52 cartas, donde 26 son negras y 26 rojas.
¿Cuál es la probabilidad de que la segunda carta que saquemos sea negra?
Podemos denotar como $N_2$ el evento que sucede cuando la segunda carta que sacamos es negra.
La segunda carta que sacamos puede ser cualquiera de las 52, y somos indiferentes en apostar
a cualqueira de las cartas para salir en segundo lugar, así que
$$P(N_2) = 26 / 52 = 1/2$$
Estos espacios equiprobables nos dan nuestros modelos probabilísticos más simples. Están
basados en simetrías del espacio de resultados.

## Probabilidad y frecuencias relativas

La conexión entre experimentos reales y modelos de probabilidad, está en que 
si repetimos muchas veces el experimento, entonces las frecuencias relativas 
de ocurrencia de los eventos aproxima a las probabilidades teóricas. Por ejemplo, si tiramos
muchos volados con una moneda bien balanceada, esperamos obtener alrededor de 1/2 de soles
y 1/2 de águilas, y si tiramos un dado muchas veces esperamos obtener alrededor de 1/6 de las
tiradas un 5, por ejemplo (bajo los modelos de resultados equiprobables correspondientes).

En realidad, esta 
es otra *definición* de probabilidad en términos de repeticiones de experimentos.

```{block2, type="comentario"}
**Probabilidades y frecuencias**

Supongamos que repetimos una gran cantidad $n$ de veces un experimento, y que registramos
$k_n$ = cuántas veces ocurre un evento $A$. La probabilidad de que ocurra $A$ es

$$\lim_{n\to\infty} \frac{k_n}{n} \to P(A), $$

es decir, $P(A)$ el la frecuencia al largo plazo de ocurrencia de $A$.
```

Aunque podríamos hacer algunos experimentos físicos más reales, para este curso
podemos hacer simulaciones de computadora del experimento que nos interesa. 

## Ejemplo: simulación de un dado {-}

Primero hacemos un dado. Podemos simular una tirada de dado como:

```{r}
simular_dado <- function(caras = 1:6){
   sample(caras, 1)
}
simular_dado()
```
Ahora simulamos una gran cantidad de tiradas de dado:

```{r}
set.seed(199213)
n <- 5000
sims_dado <- map_df(1:n, ~ c(n_sim = .x, resultado = simular_dado()))
head(sims_dado) 
```
Esta es una variable numérica, pero como toma valores enteros del uno al seis,
podemos resumir con frecuencias, como si fuera categórica:

```{r}
sims_dado %>% 
   count(resultado) %>% 
   mutate(frec_relativa = n / sum(n))
```
Y nuestro modelo teórico (resultados equiprobables) coincide razonablemente
bien con las frecuencias observadas a largo plazo. Podemos ver cómo convergen
las frecuencias relativas por ejemplo del resultado 1:

```{r}
sims_dado %>% 
   mutate(no_unos = cumsum(resultado == 1)) %>% 
   mutate(frec_uno = no_unos / n_sim) %>%
   filter(n_sim < 5000) %>% 
ggplot(aes(x = n_sim, y = frec_uno)) +
   geom_hline(yintercept = 1/6, colour = "red") +
   geom_line() + ylab("Frecuencia relativa de unos")

```
Nótese que cuando hay pocas repeticiones podemos ver fluctuaciones considerablemente
grandes de la frecuencia relativa observada de unos. Sin embargo, conforme aumentamos
el tamaño de la meustra observada, esas fluctuaciones son más chicas.

Veamos otra simulación:

```{r}
sims_dado <- map_df(1:n, ~ c(n_sim = .x, resultado = simular_dado()))
sims_dado %>% 
   mutate(no_unos = cumsum(resultado == 1)) %>% 
   mutate(frec_uno = no_unos / n_sim) %>%
   filter(n_sim < 5000) %>% 
ggplot(aes(x = n_sim, y = frec_uno)) +
   geom_hline(yintercept = 1/6, colour = "red") +
   geom_line() + ylab("Frecuencia relativa de unos")
```



## Datos y modelos de probabilidad

¿Cómo podemos usar modelos de probablidad para describir datos observados? 
La idea (simplificada) es la siguiente:

- Hacemos una hipótesis acerca de cómo es el modelo de probabilidad asociado
a un fenómeno
- Observamos una muestra de datos del fenómeno que nos interesa
- Evaluamos si las fluctuaciones observadas debidas a la información limitada que tenemos
(una muestra) son consistentes con el modelo de probabilidad

Consideremos el ejemplo de los dados. Supongamos que lanzamos el dado un número
no muy grande de veces, y observamos:

```{r}
frecs_obs <- tibble(resultado = 1:6,
                    n = c(5, 7, 5, 10, 8, 5)) %>% 
   mutate(frec = n / sum(n))
frecs_obs %>% kable(digits = 2)
```

Y nos preguntamos si este resultado podría ser observado bajo los supuestos
de nuestro modelo de probabilidad, que en este caso, es el de resultados equiprobables.
Podemos por ejemplo graficar los datos junto con simulaciones del modelo, en búsqueda
de desajustes:

```{r}
set.seed(8834)
# una vez
sim_exp <- map_df(1:40, ~ c(id = .x, resultado = simular_dado()))
# 19 veces
sims_exp <- map_df(1:19, function(x){
         sims <- map_df(1:40, ~ c(id = .x, resultado = simular_dado()) )
         sims$rep <- x
         sims
         })
```

```{r}
frec_sims <- sims_exp %>% 
   group_by(rep, resultado) %>% 
   summarise(n = n()) %>% 
   mutate(frec = n / sum(n))
obs_sims_tbl <- bind_rows(frec_sims, frecs_obs %>% mutate(rep = 20))
ggplot(obs_sims_tbl, aes(x = resultado, y = frec)) +
   geom_col() +
   facet_wrap(~rep)
```

En este caso, no vemos ninguna característica de los datos observados que no sea
consistente las fluctuaciones esperadas para un tamaño de muestra de $n=40$.

**Pregunta**: ¿qué defecto le ves a esta gráfica que tiene los datos en la posición
20? ¿Cómo podríamos hacer una evaluación más apropiada de la calidad del ajuste?

**Observación**: como veremos, muchas veces proponemos modelos que tienen parámetros
que deben ser estimados con la muestra. Este caso más común es más complejo
que el explicado arriba, pero el proceso es similar.

## Espacios no equiprobables

Depende cómo planteemos nuestro experimento aleatorio, puede ser o no apropiado
el modelo equiprobable. Veremos ahora algunos ejemplos donde construimos 
modelos no equiprobables

## Ejemplo: dos dados {-}

Supongamos que nos interesa la suma de dos tiradas de dados. Comenzamos con un
modelo equiprobable sobre los resultados de cada tirada, que denotamos como $(x,y)$. 
Cada resultado tiene probabilidad 1/36. 

Sin embargo, sólo nos interesa la suma. Contando posibles resultados podemos
dar la probabilidad de cada resultado:

| Suma | Resultados | Prob|
|------|------------|-----|
| 2 | (1,1) | 1/36 |
| 3 | (1,2),(2,1) | 2/36 |
| 4 | (1,3),(2,2),(3,1) | 3/36 |
| 5 | (1,4),(2,3),(3,2),(4,1) | 4/36 |
| 6 | (1,5),(2,4),(3,3),(4,2),(5,1) | 5/36 |
| 7 | (1,6),(2,5),(3,4),(4,3),(5,2),(6,1)| 6/36 |
| 8 | (2,6),(3,5),(4,4),(5,3),(6,2) | 5/35 |
| 9 | (3,6),(4,5),(5,4),(6,3) | 4/36 |
| 10| (4,6),(5,5),(6,4) | 3/36 |
| 11| (5,6), (6,5) | 2/36 |
| 12| (6,6) | 1/36 |

Y entonces terminamos con la siguiente distribución no equiprobable sobre
las posibles sumas:

```{r}
probs_suma <- tibble(suma = 2:12) %>% 
   mutate(prob = (6 - abs(suma - 7)) / 36)
probs_suma %>% kable(digits = 3)
```

Esta distribución la podemos graficar como sigue:

```{r, fig.width=4, fig.height=3}
g_teorica <- ggplot(probs_suma, aes(x = suma, y = prob)) +
   geom_col() +
   scale_x_continuous(breaks = 2:12)
g_teorica
```

Podríamos tirar dos dado un gran número de veces para verificar si este modelo
da las probabilidades correctas (o más propiamente dicho, si estas observaciones
son consistentes con el modelo de probabilidad mostrado arriba).

## Reglas básicas de probabilidad

Tanto modelos equiprobables como la interpretación frecuentista de la probabilidad
resultan en un conjunto de reglas útiles para operar con probabilidades. 
Estas son **reglas generales** que aplican independientemente de la interpretación
particular de la probabilidad que utilicemos.

1. **La probabilidad del evento cierto es 1**
Si $A$ es el evento que cubre todos los posibles resultados, entonces
$P(A) = 1$.

Asegúrate que puedes demostrar esto para un espacio equiprobable, por ejemplo.

2. **La probabilidad de que un evento $A$ no ocurra es $1- P(A)$**.

¿Por qué es cierto esto en espacios equiprobables? ¿Y según la definición
frecuentista? Usa esta regla y el ejemplo anterior para calcular la probabilidad
de tirar una suma menor a 12 cuando tiramos dos dados.

Esto normalmente lo escribimos como $P(A^c) = 1 - P(A)$.

Decimos que dos eventos $A$ y $B$ son disjuntos cuando no pueden ocurrir
simultánemente, o en otras palabras, el conjunto de resultados donde ocurre $A$
tiene intersección vacía con el conjunto de resultados donde ocurre $B$.

3. **La probabilidad de que ocurra un resultado dentro de 
un conjunto de eventos disjuntos
es igual a la suma de las probabilidades de dichos eventos**

Esto lo podemos escribir como sigue: si $A_1, A_2, \dots, A_n$
son eventos disjuntos, entonces
$$P(A_1\cup A_2\cup \cdots \cup A_n) = P(A_1) + P(A_2) + \cdots + P(A_n)$$

Utiliza esta regla para

- Calcula la probabilidad de tirar una suma mayor a 9 en  dos tiradas de dados.
- Calcula la probabilidad de obtener un par al sacar dos cartas de una baraja usual de
póquer.
- Más difícil: hay una caja con $100$ pelotas, y una de ellas es dorada. Si sacamos
al azar $20$ pelotas, una a la vez, ¿cuál es la probabilidad de que nos salga la pelota dorada?
¿ y si sacamos 57 pelotas?

Soluciones: 

- Para tirar más de 9, podemos tirar 10, 11 o 12, 
así que $P(A) = P(A_{10}\cup A_{11} \cup A_{12})$. Estos útlimos tres eventos
son mutuamente excluyentes, así que por la regla de la suma,
$$P(A) = P(A_{10}) + P(A_{11}) + P(A_{12})$$ y consultando nuestra tabla de arriba,
$$P(A) = \frac{3}{36} + \frac{2}{36} + \frac{1}{36} = 1/6$$
- Podemos sacar $52(51)$ pares distintos. Ahora calculamos la probabidad de
sacar un par particular, por ejemplo de ases. Hay $4(3)=12$ distintos pares de ases
(en el orden que los sacamos). Lo mismo podemos decir de pares de 2, 3, etc. Así que
sumando sobre cada una de estas posibilidades obtenemos:

$$P(A) = 13\frac{4(3)}{52(51)} \approx 0.0588$$
También podríamos calcular de la siguiente forma: sacamos la primera carta y la vemos.
La siguiente carta puede ser una de 51 restantes, y solo con tres de ellas completamos un
par, de forma que
$$P(A) = 3 / 51 \approx 0.0588$$

- Sea $D$ el evento donde en el proceso sacamos la pelota dorada, y sea $D_1$ el
evento donde sacamos la pelota dorada en nuestra primera extracción, $D_2$ si la sacamos
en la segunda, etc. Tenemos que
$$D =D_1 \cup D_2 \cup\cdots \cup D_{20}$$
(sacamos la dorada si y sólo si la sacamos en la extracción 1, 2 , etc. hasta 20)
Además, solo hay una pelota dorada, de manera que $D_i\cap D_j= \emptyset$, es decir,
no pueden ocurrir juntos $D_1$ y $D_2$, $D_5$ y $D_11$, etc., así que por la regla de la suma
$$P(D) = P(D_1) + P(D_2) + \dots + P(D_{20})$$
Finalmente, 
$P(D_1)= 1/100$, pues hay 100 pelotas y todas tienen igual probabilidad de aparecen en
la primera extracción. Pero también $P(D_2) = 1/100$, pues todas las pelotas tienen la
misma probabilidad de aparecer en la segunda extracción. Se sigue entonces que, haciendo
la suma de arriba, que:
$P(D) = 20(\frac{1}{100}) = 0.20$




## Probabilidad subjetiva

Existe otra manera más flexible de interpretar la probabilidad que tiene
que ver con un "grado de creencia" en que un evento va a ocurrir. Por ejemplo,
el evento $A$ podría ser "va a llover mañana", y según mi conocimiento establezco
que $$P(A) = 0.25$$

Esta es una probablidad subjetiva pero no arbitraria. Para entender por qué es eso,
pensemos en un juego de azar que consiste jugar una lotería de 100 boletos, donde
podemos jugar con un número de boletos dado. Comparamos entonces dos alternativas:

1. Si $A$ ocurre, es decir, llueve mañana, entonces gano 1000 pesos.
2. La lotería de 100 boletos tiene un único premio de 1000 pesos.


Entonces me puedo preguntar:

- ¿Qué prefiero, jugar 1 o jugar 2 con 5 boletos?

Si prefiero 1, entonces creo que $P(A)>0.05$. Ahora puedo preguntarme:

- ¿Qué prefiero, jugar 1 o jugar 2 con 20 boletos?

Si prefiero 1, entonces creo que $P(A)>0.20$ Sin embargo, probablemente si me pregunto si prefiero jugar 1 o jugar 2 con 90 boletos,
prefería jugar la lotería, de modo yo creo que $P(A)<0.90.$

Con estos ejercicios de preferencias sobre apuestas comparando con juegos de azar simples,
puedo ver cuál es la probabilidad que yo le asigno a cualquier evento. Es posible demostrar
que una probabilidad definida de esta manera cumple todas las reglas de probabilidad
que mostramos arriba (si mis decisiones son racionales). Es posible definir modelos
de probabilidad con este enfoque subjetivo, y es posible operar con ellos de manera
usual con la maquinaria matemática.

Lo poderoso de este enfoque es que nos permite atacar problemas que 1) no está claro
cómo podrían derivarse a partir de modelos equiprobables, y 2) no está claro que sea 
posible reproducir el experimento muchas veces para ver cual es la frecuencia relativa
de ocurrencia del evento. Por ejemplo:

- ¿Cuál es la probabilidad de que esta persona X contraiga una enfermedad particular?
- ¿Cuál es la probabilidad de que un candidato Y gane una elección?
- ¿Qué tan probable es que el próximo año el crecimiento del PIB sea mayor a 1%?

En todos estos casos importantes donde tenemos que tomar decisiones, la única alternativa
real es pensar en términos de probabilidad subjetiva. 

En la práctica, este tipo de enfoque se utiliza para poner probabilidades sobre
cantidades o aspectos difíciles de medir directamente pero que son relativamente simples, 
y luego se utilizan modelos y reglas de probabilidad para producir otras probabilidades de interés más complicadas.

## Probabilidad subjetiva y calibración frecuentista

Como podemos imaginarnos, para muchas decisiones importantes, el enfoque
subjetivo por sí solo puede no ser suficiente. Por ejemplo, imaginemos que
trabajamos en INEGI queremos estimar el ingreso total de los hogares en México. Sería
difícil proponer para esta tarea un enfoque puramente subjetivo.

En estos caso, podemos usar un enfoque donde utilizamos las probabilidades
de manera subjetiva (por ejemplo elicitadas de un pánel de expertos), pero demostramos
también que nuestro método tiene propiedades frecuentistas apropiadas: por ejemplo,
que nuestros intervalos de 95% de estimación son realmente de 95%. Esto normalmente
se cumple 1) Checando supuestos de nuestro modelo 2) Sometiendo nuestro método 
a distintos escenarios de estimación, y checando que se cumplen estimaciones
frecuentistas apropiadas. En realidad, usualmente estos dos últimos pasos, 1 y 2, deben ser llevados a cabo no importa el enfoque de interpretación que utilicemos, pues cualquier
método, frecuentista o subjetivo, tiene condiciones bajo las que puede fallar.





