# Modelos probabilísticos para variables continuas

```{r, message = FALSE, echo = FALSE, include = FALSE}
knitr::opts_chunk$set(
    comment = "#>",
    collapse = TRUE,
    fig.align = "center", 
    error = FALSE,
    cache = FALSE
)
ggplot2::theme_set(ggplot2::theme_light())
library(tidyverse)
library(patchwork)
library(kableExtra)
```

En la parte anterior consideramos resultados numéricos de experimentos aleatorios,
por ejemplo, cuando $X$ el resultado de una tirada de dado. En este caso, un modelo
de probabilidad para $X$ asigna una probabilidad dada a cada posible resultado,
por ejemplo
$$P(X=1) = 1/6$$
e igualmente $P(X=2)=\cdots = P(X=6) = 1/6$. En muchos casos, la cantidad $X$
que nos interesa puede tomar valores numéricos arbitrarios, y en este esquema
no está claro cómo asignaríamos probabilidades.

### Ejemplo: ruleta justa

Supongamos que giramos una ruleta con una flecha indicadora, y el resultado
del experimento es el ángulo en grados final de la flecha. ¿Cómo podríamos poner,
por ejemplo $P(X= 92)$? ¿Qué pasa si podemos medir con resultados
con varios decimales de exactitud?



[Ruleta](figuras/ruleta.jpeg)

En estos casos, en lugar de considerar eventos de la forma $X=a$, podemos
considerar eventos resultantes de la forma $a\leq X \leq b$, es decir,
buscamos asignar probabilidades a eventos de la forma
$$P(X \in [a,b]).$$
Por ejemplo, si $Y$ es la estatura adulta de una persona que acaba de nacer,
podríamos preguntarnos cómo asignar probabilidades a eventos como
$$P(Y\in [150,170]) = P(150\leq Y \leq 170),$$
y quizá también otros como
$$P(Y < 180).$$


## Modelo equiprobable o uniforme

El modelos más simple para una medición continua $X$ es el modelo uniforme. Para 
nuestra ruleta, por ejemplo, $X$ puede tomar valores en el intervalo $[0, 360)$.
Si la ruleta es justa, entonces la probabilidad de que
la flecha caiga en cualquier sector $[a,b]$ debe ser igual. Una manera
de lograr esto ues sar como probabilidad la proporción de 
longitud $[a,b]$ con respecto al total de $[0, 360)$:

$P(X\in [a,b]) = \frac{b-a}{360}.$

- Discute por qué esta asignación de probabilidades satisface las tres
reglas básicas de probabilidad (axiomas) que presentamos anteriormente.
- Este es el equivalente continuos para espacios equiprobables con un número 
finito de resultados.

```{block2, type="comentario"}
Supongamos que una variable aleatoria puede tomar valores en el intervalo
$[L,U]$. La variable aleatoria es **uniforme** en $[L,U]$ cuando

$$P(X \in [a,b]) = \frac{b-a}{L-U}$$
    
```




### Ejemplo: ruleta sesgada

Ahora supongamos que nuestra ruleta no está del todo balanceada. Por ejemplo,
podría ser estuviera colgada en una pared, y al girar la flecha es un poco
más probable que la flecha apunte hacia el piso en lugar de hacia el cielo. 

En este caso, si la dirección hacia arriba en 90 grados y hacia abajo es
270 grados, quisiéramos por ejemplo que
$$P(260 < X <280) < P(80 < X < 100)$$
Y nótese que debe ser posible asignar probabilidades a cualquier sector
de la ruleta con el nuevo modelo que propongamos. ¿Cómo podríamos modificar nuestra asignación de probabilidades?

Una de las maneras más fáciles es pensando que nuestra probabilidad 
se obtiene integrando una funcion constante:

- Si $[a,b]$ es un sector de la ruleta con $a<b$, podríamos poner
$$P(X\in [a,b]) = \int_a^b \frac{1}{360} \,dx = \frac{b-a}{360}$$
De forma que si $f(x)= 1/360$ para valores $0 \leq x < 360$, nuestra probabilidad
se escribe como la integral

$$P(X\in [a,b]) = \int_a^b f(x) \,dx $$
Ahora la idea es la siguiente:

- Usamos la fórmula anterior, pero modificamos o perturbamos
la función $f(x) = 1/360$ para que
$f$ sea un poco más alta alrededor de 270 grados (abajo), 
y un poco más baja alrededor de 90 grados (arriba).
- Lo único que necesitamos es que $f(x)$ no puede tomar valores negativos (por que
si no obtendríamos probabilidades negativas en algunos sectores), y la integral
sobre la ruleta completa debe ser uno:

$$P(X\in [0, 360]) = \int_0^{360} f(x)\,dx = 1$$
Podríamos utilizar por ejemplo:

```{r, fig.width =5, fig.height=2.5}
f_dens <- function(x){
    x_rad <- 2 * pi * x / 360
    (1/360) +  0.0002 * cos(x_rad - 3 * pi  / 2)
}
graf_1_tbl <- tibble(angulo = seq(0, 360, 1), tipo = "uniforme",
                   f = 1 / 360) 
graf_2_tbl <- tibble(angulo = seq(0, 360, 1), tipo = "colgada") %>% 
    mutate(f = f_dens(angulo))
graf_tbl <- bind_rows(graf_1_tbl, graf_2_tbl)
ggplot(graf_tbl, aes(x = angulo, y = f, colour = tipo)) +
    geom_line() +
    ylim(c(0, 0.003)) + facet_wrap(~tipo, nrow = 1)
```
El cálculo se hace ahora con área bajo la curva. Para calcular 
la probabilidad
$$P(X\in [50, 130]),$$
integramos la función $f$ correspondiente, que corresponde a calcular 
área bajo la curva:

```{r, fig.width =5, fig.height=2.5}
ggplot(graf_tbl, aes(x = angulo, y = f, colour = tipo)) +
    geom_line() +
    ylim(c(0, 0.003)) + facet_wrap(~tipo, nrow = 1) +
    geom_area(aes(x = ifelse(angulo > 50 & angulo < 130, angulo, 0)), 
              fill="salmon", alpha = 0.5)
```
Y ahora vemos que para la versión perturbada, más de la probabilidad se
concentra alrededor de 270 grados que alrededor de 90. Por las propiedades
de la integral, todas las propiedades usuales de probabilidad se cumplen.

## Funciones de densidad

Cuando trabajamos con mediciones de tipo continuo, es más conveniente definir
asignaciones de probabilidad utilizando *funciones de densidad de probabilidad*:

```{block2, type="comentario"}
Una función $f(x)$ no negativa cuya integral es igual a 1 es una función
de densidad de probabilidad. Las probabilidades asociadas se calculan integrando:

$$P(X\in [a,b]) = \int_a^b f(x)\,dx$$

En este caso decimos que $f$ es la función de densidad de probabilidad asociada
a la variable aleatoria $X$. A este tipo de variables aleatorias les llamamos
*continuas*.
```


## Ejemplo: densidad triangular

Supongamos que tenemos una variable aleatoria que tiene mediana 2, y puede
tomar valores entre 0 y 4. Podríamos definir una densidad como sigue: Si 
$x$ está entre 0 y 2, entonces

$$f(x) = \frac{x}{4}$$
y si $x$ está entre 2 y 4, entonces
$$f(x) = 1 - \frac{x}{4}$$
```{r, fig.width=4, fig.height=3}
dens_triangular <- function(x){
    (x > 0) * (x < 4) * ifelse(x < 2, x/4, 1 - x/4)
}
triangular_tbl <- tibble(x = seq(-1, 5, 0.001)) %>% 
    mutate(f = dens_triangular(x)) 
ggplot(triangular_tbl, aes(x = x, y = f)) +
    geom_line()
```

### Ejemplo {-}
Supongamos que una variable $X$ tiene mediana 2 y rango de 0 a 4, con densidad
triangular. ¿Cuál es la probabilidad $P(X>1)$? 

Solución: Por reglas usuales de probabilidad,
$P(X>1) = P(1<X<2) + P(X\geq2)$. Tenemos que $P(X\geq 2) = 0.5$. Ahora usamos
la fórmula de la densidad triangular para obtener
$$P(1<X<2) = \int_{1}^{2} f(x)\,dx = \int_1^2 \frac{x}{4}\,dx = 
\left [\frac{x^2}{8}\right ]_1^2 = 1/2 - 1/8 = 3/8 = 0.375$$

de modo que

$$P(X<1) = 0.375 +0.500 = 0.875$$

En general, podemos dar una fórmula para una densidad triangular en 
el intervalo $[A,B]$ con mediana en $(A + B)/2$. ¿Cómo sería la fórmula?


## Cuantiles de variables aleatorias

Antes vimos la definición de cuantiles para datos numéricos. Podemos definirlos
también para variables aleatorias numéricas:

```{block2, type="comentario"}
Sea $p\in (0,1)$. El cuantil-$p$ de la variable $X$ con función de
densidad $f(x)$ es el valor $x(p)$ tal que

$$\int_{-\infty}^{x(p)} f(x)\,dx = p$$
    
```

Observación: nótese que usamos como límite inferior $-\infty$ para indicar que
integramos $f$ sobre toda la densidad que esté a la izquierda de $x(p)$.




### Ejemplo: densidad triangular {-}

Supongamos que $X$ tiene la densidad triangular mostrada arriba. Calcula el
cuartil inferior y superior (es decir, los cuantiles 0.25 y 0.75). Para el cuartil
superior, por ejemplo, buscamos al $x(0.75)$ de la siguiente gráfica:

```{r}
source("R/triangular.R")
ggplot(triangular_tbl, aes(x = x, y = f)) +
        geom_line() +
    geom_area(aes(x = ifelse(x > 0 & x < qtri(0.75, 0, 4), x, 0)), 
              fill="salmon", alpha = 0.5) +
    ylim(c(0, 0.7)) +
    annotate("text", x = qtri(0.75, 0, 4), y = 0.03, label = "x(0.75)") +
    annotate("point", x = qtri(0.75, 0, 4), y = 0.0) 
```


Comenzaremos por el cuartil inferior. Buscamos una $x(0.25)$ tal que
$$\int_0^{x(0.25)} f(x)\,dx = 0.25$$
Sabemos que $x(0.25)< 2$, pues la integral hasta 2 es 0.5, así que

$$\int_0^{x(0.25)} f(x)\,dx = \int_0^{x(0.25)} x/4 \,dx = \left [ x^2/8\right]_0^{x(0.25)} = (x(0.25))^2/8$$
Si queremos que este valor sea igual a 0.25, entonces despejando obtenemos
$$x(0.25) = \sqrt{0.25(8)} = \sqrt{2}\approx = 1.4142$$
Ahora podríamos calcular la otra integral, pero por simetría podemos concluir 
que
$$x(0.75) = 2 + (2 - 1.4142) \approx 2.5858$$
y concluimos que los cuartiles inferiores y superiores son aproximadamente 1.41 y 2.59

### Ejercicio: densidad uniforme {-}
Calcula la mediana, y los percentiles 0.10 y 0.90 de una variable uniforme en $[0, 10]$.


## Comparando cuantiles teóricos y empíricos

Los cuantiles que vimos en la parte de descriptivos para datos numéricos se
llaman usualmente *cuantiles empíricos*. Estos cuantiles podemos compararlos con
cuantiles teóricos para ver qué tan similares son, y si el modelo teórico describe
adecuadamente los datos.

### Ejemplo: distribución uniforme

Simularemos 500 datos uniformes en $[0, 10]$:

```{r}
x_sim_u <- runif(500, 0, 10)
```

Podríamos calcular algunos cuantiles empíricos:

```{r}
quantile(x_sim_u, c(0.10, 0.50, 0.90))
```
Por el ejercicio anterior sabemos cuáles son los cuantiles teóricos correspondientes
a una uniforme en $[0,10]$. Podemos calcularlos también como sigue:

```{r}
qunif(c(0.10, 0.5, 0.90), 0, 10)
```
Y vemos que son muy similares los cuantiles empíricos y teóricos. Una mejor
manera de considerar esta similitud es graficando *todos* los cuantiles
empíricos y comparándolos con los teóricos:

```{r}
ggplot(tibble(x = x_sim_u), aes(sample = x)) +
    geom_abline(colour = "red") +
    geom_qq(distribution = stats::qunif, dparams = list(min = 0, max = 10)) +
    xlab("Cuantiles Teóricos U(0,10)") + ylab("Cuantiles de datos")
```
Y vemos que la forma de las dos distribuciones es muy similar: los cuantiles
empíricos son muy similares a los teóricos. Existen algunas fluctuaciones debidas
al muestreo aleatorio.


### Ejemplo: distribución triangular

Repetimos para la distribución triangular. Los cuantiles que calculamos arriba son:

```{r}
qtri(c(0.25, 0.75), a = 0, b = 4)
```
```{r}
x_sim_tri <- rtri(500, 0, 4)
ggplot(tibble(x = x_sim_tri), aes(sample = x)) +
    geom_abline(colour = "red") +
    geom_qq(distribution = qtri, dparams = list(a = 0, b = 4)) +
    xlab("Cuantiles Teóricos triangular(0,4)") + ylab("Cuantiles de datos")
```
Nótese que otra vez, los cuantiles teóricos se alinean bien con los teóricos.

## Histogramas y densidades

Para el análisis de datos usual, las gráficas cuantil-cuantil tienden a ser
útiles para entender si unos datos se comportan según alguna densidad teórica.
Sin embargo, muchas veces se usan histogramas, como en las siguientes gráficas:

```{r}
hist_1 <- ggplot(tibble(x = x_sim_u),
                 aes(x = x)) +
    geom_histogram(aes(y = ..density..), binwidth = 1, boundary = 0) +
    geom_line(data = tibble(x = seq(0, 10, 0.01)) %>% 
                  mutate(f = dunif(x, 0, 10)),
              aes(x = x, y = f), colour = "red")
hist_2 <- ggplot(tibble(x = x_sim_tri),
                 aes(x = x)) +
    geom_histogram(aes(y = ..density..), binwidth = 0.25, boundary = 0) +
    geom_line(data = tibble(x = seq(0, 4, 0.01)) %>% 
                  mutate(f = dtri(x, 0, 4)),
              aes(x = x, y = f), colour = "red")
hist_1 + hist_2
```

Nótese la escala vertical de estos histogramas, que no es simplemente el 
conteo de casos que caen en cada intervalo del histograma. Para poder comparar
los conteos con las densidades correspondientes, es necesario observar lo siguiente:

Si $I = [a,b]$ es un intervalo del histograma, según la densidad (teórica), la probabilidad
de que un dato $x$ caiga en $I$ es 
$$P(x\in I) = \int_{a}^b f(x)\,dx \approx f(a) (b-a)$$
La última aproximación se debe a que en un intervalo chico $[a,b]$, el área
bajo la curva de $f(x)$ es aproximadamente igual a la base (el ancho del intervalo)
por la altura en un punto de la curva ($f(a)$, aunque también podríamos usar
$f(\frac{a+b}{2})$ por ejemplo).

Si tenemos $n$ observaciones, esperamos entonces que caigan $nP(X\in I)$ en 
el intervalo $I$, de forma que si $n([a,b])$ es el número de observaciones que caen en
$I = [a,b]$, esperamos
$$n([a,b]) \approx f(a)(b-a),$$
y despejando obtenemos
$$f(a)\approx \frac{n([a, b])}{b-a}.$$
Esto implica que para aproximar la densidad, es necesario dividir los conteos
entre el ancho de los intervalos correspondientes, y de ahí la escala vertical de
las gráficas de arriba.

**Observación**: las gráficas de cuantiles son generalmente más prácticas para
evaluar el ajuste a un modelo teórico, aunque son menos comunes.

## Más descriptivos: media y desviación estándar

Podemos utilizar cuantiles para describir modelos teóricos y también conjuntos de datos (por ejemplo, mediana para centralidad y diferencia entre cuantiles 0.9 y 0.10 para dispersión),
y funcionan bien en general. Sin embargo, para modelos teóricos y conjuntos de datos particulares muchas veces es más conveniente usar medidas como la media y desviación estándar. 

### Media teórica y empírica

Sabemos que la media de un conjunto de datos $x_1,x_2,\ldots,x_n$ está dada por

$$\bar{x} = \frac{x_1 + x_2 + \cdots x_n}{n}.$$
Ahora consideremos qué pasa con esta cantidad cuando las $x_i's$ son observaciones
independientes de una distribución con densidad teórica $f(x)$. Utilizaremos
simulaciones de la distribución triangular que vimos arriba



```{r, fig.width =5, fig.height = 3}
datos <- tibble(x = rtri(5000, 0, 4))
ggplot(datos, aes(x = x)) + stat_bin(breaks = seq(0, 4, 0.25))
```

Podemos aproximar la media de estos datos 
promediando los valores iniciales de los
intervalos de corte ponderado por el número de casos. Lo hacemos así:

```{r}
particion <- seq(0, 4, 0.25)
iniciales <- head(particion, -1) # quitar último
agrupados_cubeta <- datos %>% 
  mutate(inicial = cut(x, breaks = particion, labels = iniciales)) %>%  
  mutate(inicial = as.numeric(as.character(inicial))) %>% 
  group_by(inicial) %>%
  count() %>% 
  ungroup() 
agrupados_cubeta
```

Y calculamos la aproximación a la media como sigue:

```{r}
agrupados_cubeta %>% 
  summarise(media_aprox = sum(inicial * n) / sum(n))
```

Apliquemos esta idea cuando tenemos una densidad $f(x)$. Dividimos el rango
de la densidad en cubetas, y aproximamos la densidad por rangos, por ejemplo:

```{r}
particion <- seq(0, 4, 0.25)
valor <- dtri(particion, 0, 4)
approx_tbl <- tibble(x = particion, densidad = valor)
densidad_tri <- tibble(x = seq(0, 4, 0.01)) %>% 
  mutate(densidad = dtri(x, 0, 4))
ggplot(densidad_tri) + 
  ylab('f(x)') + 
  geom_line(aes(x = x, y= densidad), alpha = 0.8) +
  geom_step(data = approx_tbl, aes(x = x, y = densidad), colour = "red") +
  theme_minimal() 
```

Y repetimos el mismo proceso: ponderamos los valores iniciales por la
altura de la densidad:

```{r}
approx_tbl %>% 
  summarise(media_approx = sum(x * densidad) / sum(densidad))
```

Y esta es una aproximación a la media de esta distribución.

Nótese que la cantidad que estamos calculando es

$$\sum_i x_i f(x_i) \Delta$$

donde $\Delta$ es igual a

```{r}
approx_tbl %>% summarise(suma_densidad = 1 / sum(densidad))
```

que es el ancho del intervalo de las particiones. Recordamos por cálculo
que esta es una la aproximación a la siguiente integral:

$$\sum_i x_i f(x_i) \Delta \approx  \int xf(x)$$

De modo que para pasar de media de los datos $\bar{x}$ a la media
de $\mu_f$ de una distribución la equivalencia es:

$$
\bar{x} = \frac{1}{n}\sum x_i   \longleftrightarrow \int xf(x)  = \mu
$$
donde

- Usamos la densidad en lugar de frecuencias relativas para ponderar
- Usamos integral en lugar de suma

Es decir, cuando tenemos una densidad teórica continua, es necesario
**integrar** en lugar de **sumar** para calcular su media.


### Varianza y desviación estándar

Otra cantidad importante es la varianza de una muestra. Es una medida de
dispersión, y se calcula como

$$
\hat{\sigma}^2 = \frac{1}{n}\sum_{i=1}^n (x_i - \bar{x})^2
$$

Nótese que cuando los datos están altamente concentrados alrededor
del valor de la media, la varianza es chica, y cuando hay más dispersión
alrededor de la media, la varianza es grande.

La **desviación estándar** es la raíz cuadrada de esta cantidad:

$$
\hat{\sigma} = \sqrt{\frac{1}{n}\sum_{i=1}^n (x_i - \bar{x})^2}
$$
que tiene la ventaja de que está en las mismas unidades que la variable
original.


Siguiendo el mismo patrón que arriba, tenemos que integrar en lugar
de sumar, y ponderar por la densidad en lugar de la frecuencia:
El equivalente en una distribución teórica es también una integral, y la
varianza está definida por

$$\sigma^2 = \int (x - \mu)^2 f(x) \,dx$$

La desviación estándar $\sigma$ es la raíz cuadrada de esta cantidad.

$$\sigma = \sqrt{\int (x - \mu)^2 f(x)\,dx}$$

En resumen la densidad indica la frecuencia relativa de datos que esperamos observar
alrededor de cada punto, y

- Resúmenes de una distribución teórica (como cuantiles, media, varianza, etc.) se calculan integrando ponderado por la densidad.
- Resúmenes de una distribución empírica se calculan sumando ponderando por la frecuencia relativa.

### Notación {-}

Para la media de una variable aleatoria $X$ con densidad $f$, 
utilizamos la notación siguiente:

$$\mu = \int x f(x)\,dx = E(X)$$

y decimos también que $E(X)$ es el valor esperado de $X$. Igualmente, la
varianza podemos escribirla como el valor esperado de la variable $(X-\mu)^2$:

$$\sigma^2 = \int (x - \mu)^2 f(x)  = E\left ( (X-\mu)^2 \right)$$
Aunque esto requiere de un teorema simple (el teorema del estadístico inconsciente)
que establece que para cualquier función $h$, si $Y=h(X)$ y $f$ es la función de
densidad de $X$, entonces
$$E(Y) = E(h(X)) = \int h(x) f(x) \,dx$$


### ¿Cuándo usar media y desviación estándar?

Algunos modelos probabilísticos son más fáciles de tratar analíticamente usando
media y varianza. En esos casos, conviene usar estas medidas. Esto es especialmente
cierto cuando las distribuciones son simétricas y no tienen colas muy largas.

En cuanto a datos observados, conviene usar media y varianza cuando pretendemos
modelarlos con densidades como las del párrafo anterior. En este caso,
la interpretación de estos valores se hace a través de la forma de la densidad. Es importante checar (por ejemplo usando gráficas de cuantiles) que esas densidades
describen  apropiadamente a los datos.

### Ejercicio {-}

- Calcula media y desviación estándar para una densidad triangular (0,4) y otra (0,10)
- Calcula media y desviación estándar para una densidad uniforme en (0,4) y otra uniforme en (0, 10)
- Contrasta tus resultados. ¿Las medias ocurren en el lugar que esperabas? ¿Qué distribuciones presentan más dispersión de acuerdo a la desviacion estándar?

## La distribución normal

La distribución normal es una que aparece naturalmente en al teoría
de probabilidad.

### Promedio de variables

Consideremos que tiramos 40 dados justos de 6 lados, y consideramos
su promedio $\bar{X}$ como resultado de nuestro experimento aleatorio. 
¿Cómo se ve la distribución de probabilidades de esta variable $\bar{X}$.

Comenzamos haciendo simulacion:

```{r}
simular_bolsa <- function(num_dados = 40){
    dados <- sample(1:6, num_dados, replace = TRUE)
    media <- mean(dados)
    media
}
simular_bolsa()
```
Veamos cómo se ven los resultados si hacemos este experimento un número
grande de veces:

```{r, fig.width = 4, fig.height=3}
set.seed(23)
sims_dados <- map_dbl(1:10000, ~ simular_bolsa())
ggplot(tibble(resultado = sims_dados), 
       aes(x = resultado)) +
    geom_histogram(binwidth = 0.1)
```

Y notamos una forma de "campana" interesante. Esto se explica porque típicamente
tendremos tiros bajos y altos, de modo que muchos resultados de este experimento
se concentran alrededor de la media de un dado (3.5). Además, existen fluctuaciones
aleatorios, y a veces tenemos un poco más de tiros altos o de tiros bajos, de forma
que existe dispersión alrededor de 3.5.

Sin embargo, estas desviaciones de 3.5 no pueden ser muy grandes: por ejemplo, para tener un promedio de 1, todas las tiradas de los 40 dados tendrían que dar 1, y eso es muy poco probable. Igualmente, para que el promedio fuera cercano a 6, la gran mayoría
de los 40 dados deberían de dar 6, lo cual otra vez es muy poco probable. Esto explica al menos la forma general de la forma de las colas derecha e izquierda de esta distribución.

Los dados podrían ser diferentes (por ejemplo, un poco cargados a 1 o 6, o más cargados
a valores centrales), y los argumentos de arriba también se cumplirían. Lo 
que **es sorprendente** es que, independientemente de cómo sean las particularidades
de los dados, la forma analítica de esta distribución que acabamos de mostrar
**es la misma**.

Esta forma está descrita por la densidad normal estándar:

$$f(x) = \frac{1}{\sqrt{2\pi}} e^{-\frac{x^2}{2}}$$
A una variable $Z$ que tiene esta densidad le llamamos una variable
con **distribución normal estándar**. Comparemos cuantiles en nuestro ejemplo:

```{r}
ggplot(tibble(resultado = sims_dados),
       aes(sample = resultado)) +
    geom_qq(distribution = stats::qnorm) +
    xlab("Normal estándar teórica") +
    ylab("Promedio de 40 dados")
```
Y notamos que los cuantiles no corresponden, pero el espaciamiento entre los cuantiles
de los datos y los teóricos de la normal estándar es el mismo. Quiere decir que
estas dos distribuciones **tienen la misma forma**, aunque estén escaladas y centradas en distintos valores.






